ACORDAO-COMPLETO-2349517

ACÓRDÃO 2699/2019 ATA 44/2019 - PLENÁRIO

VISTOS, relatados e discutidos os presentes autos que tratam de consulta formulada pelo ex-Ministro de Estado da Integração Nacional, acerca de suposta divergência entre as orientações contidas no Acórdão 1874/2007-TCU-Plenário e na publicação 'Orientações para Elaboração de Planilhas Orçamentárias de Obras Públicas' deste Tribunal (2014) ,
ACORDAM os Ministros do Tribunal de Contas da União, reunidos em Sessão do Plenário, ante as razões expostas pelo Relator, em:
9.1. conhecer da presente consulta, vez que se encontram satisfeitos os requisitos de admissibilidade previstos no art. 264, inciso VI, §§ 1º e 2º, do Regimento Interno do TCU;
9.2. 	nos termos do art. 1º, inciso XVII, da Lei 8.443/1992, responder ao consulente que:
9.2.1.	após a prolação do Acórdão 1874/2007-TCU-Plenário, sobrevieram disposições legais específicas sobre aditamentos em contratos de obras públicas, incluídas primeiramente nas leis de diretrizes orçamentárias a partir de 2009 e posteriormente consolidadas no Decreto 7.983/2013;
9.2.2.	 em caso de necessidade de celebração de termos aditivos em contratos de obras públicas, deve ser observado o disposto nos arts. 14 e 15 do Decreto 7.983/2013, sendo necessário, para tanto, que se realize análise da planilha confrontando a situação antes e depois do aditivo pretendido para averiguar quanto à eventual redução no percentual do desconto originalmente concedido; 
9.2.3. na hipótese de celebração de aditivos contratuais para a inclusão de novos serviços, tal qual consta na publicação "Orientações para Elaboração de Planilhas Orçamentárias de Obras Públicas" (TCU, 2014) , o preço desses serviços deve ser calculado considerando o custo de referência e a taxa de BDI de referência especificada no orçamento-base da licitação, subtraindo desse preço de referência a diferença percentual entre o valor do orçamento-base e o valor global do contrato obtido na licitação, com vistas a garantir o equilíbrio econômico-financeiro do contrato e a manutenção do percentual de desconto ofertado pelo contratado, em atendimento ao art. 37, inciso XXI, da Constituição Federal e aos arts. 14 e 15 do Decreto n. 7.983/2013;
9.2.4. nas situações em que, em virtude do aditivo, houver diminuição do desconto originalmente concedido, pode-se incluir parcela compensatória negativa como forma de se dar cumprimento ao art. 14 do Decreto 7.983/2013, ressalvada a exceção prevista em seu parágrafo único;
9.3. 	determinar à Segecex que oriente as unidades técnicas desta Corte a observarem estas disposições em suas fiscalizações de obras;
9.4.	arquivar os autos.

Consulta formulada diante de possível divergência entre as orientações contidas no Acórdão 1.874/2007-TCU-Plenário e no manual "Orientações para Elaboração de Planilhas Orçamentárias de Obras Públicas" do Tribunal de Contas da União (2014).

Ministério da Integração Nacional (extinto), atual Ministério do Desenvolvimento Regional.

3. Interessado: Antônio de Pádua de Deus Andrade (CPF n° XXX.634.203-XX), ex-ministro da Integração Nacional.

13.1. Ministros presentes: José Mucio Monteiro (Presidente), Walton Alencar Rodrigues, Benjamin Zymler, Augusto Nardes (Relator) e Aroldo Cedraz.
13.2. Ministros-Substitutos convocados: Augusto Sherman Cavalcanti, Marcos Bemquerer Costa e Weder de Oliveira.

AUGUSTO NARDES

Transcrevo a seguir a instrução elaborada por auditor da Secretaria de Infraestrutura Hídrica, de Comunicações e de Mineração (peça 5) , que contou com a anuência do corpo diretivo daquela unidade (peças 6 e 7) :
"INTRODUÇÃO
Cuidam os autos de consulta formulada pelo Ministro de Estado da Integração Nacional, Sua Excelência o Senhor Antônio de Pádua de Deus Andrade, que encaminhou o expediente Aviso-SEI 83/2018/GM-MI (peça 1) acerca de divergência entre as orientações contidas no Acórdão 1874/2007-TCU-Plenário e na publicação 'Orientações para Elaboração de Planilhas Orçamentárias de Obras Públicas' do Tribunal de Contas da União (2014) .
EXAME DE ADMISSIBILIDADE
Conforme art. 1º, inciso XVII, da Lei Orgânica do TCU, o Plenário do Tribunal decidirá sobre consultas quanto à dúvida suscitada na aplicação de dispositivos legais e regulamentares concernentes à matéria de sua competência, que lhe foram formuladas pelas autoridades competentes.
Nos termos do art. 264 do Regimento Interno do TCU (RITCU) , são legitimados para consultar ao Tribunal as seguintes autoridades:
 Presidentes da República, do Senado Federal, da Câmara dos Deputados e do Supremo Tribunal Federal (STF) ;
 Procurador-geral da República;
 Advogado-Geral da União;
 Presidente de comissão do Congresso Nacional ou de suas casas;
 Presidentes de tribunais superiores; 
 Ministros de Estado ou autoridades do Poder Executivo federal de nível hierárquico equivalente; e 
 Comandantes das Forças Armadas.
Cumulativamente com os requisitos da legitimidade e da formalidade, as autoridades referidas nas alíneas 'd', 'e', 'f' e 'g', acima, deverão demonstrar a pertinência temática da consulta às respectivas áreas de atribuição das instituições que representam.
As consultas devem conter a indicação precisa do objeto, ser formuladas articuladamente e instruídas, sempre que possível, com parecer do órgão de assistência técnica ou jurídica da autoridade consulente.
Em que pese estar ausente parecer de órgão de assistência técnica ou jurídica da autoridade consulente, a consulta possui pertinência temática com área de atribuição do antigo Ministério da Integração Nacional, atualmente Ministério do Desenvolvimento Regional, uma vez que a pasta ministerial continua responsável por obras hídricas em todo território nacional. Deve-se considerar também que as possíveis alterações contratuais nas avenças em que ela participa, seja direta ou indiretamente por meio de convênios e instrumentos congêneres, são de sua responsabilidade.
7.	A presente consulta deve ser conhecida, vez que formulada por autoridade que possui legitimidade para tanto (peça 4) , acerca da aplicabilidade, em tese, de dispositivos legais e regulamentares concernentes à matéria de competência deste Tribunal, de modo que se encontram satisfeitos os requisitos de admissibilidade previstos no art. 264, inciso VI, §§ 1º e 2º, do RITCU.
EXAME TÉCNICO
8.	O consulente fundamenta a sua consulta na pretensão de elaborar norma que defina a metodologia a ser adotada nos critérios de aprovação dos preços dos serviços novos de contratos de obras hídricas de grande porte (peça 1, p. 1) 
9.	A consulta refere-se a uma possível divergência entre o Acórdão 1874/2007-TCU-Plenário (peça 2) e o manual 'Orientações para Elaboração de Planilhas Orçamentárias de Obras Públicas' (peça 3) , do Tribunal de Contras da União (2014) , no que tange à adoção dos valores dos preços dos insumos na elaboração de composições de custos unitários de serviços novos.
10.	A dinâmica contratual de uma obra pública envolve, não raramente, a necessidade de executar serviços não previstos inicialmente no termo primordial do contrato. Em regra, a inclusão se dá por meio de aditamento decorrente de alteração de projeto ou de suas especificações, para melhor adequação técnica da obra a seus objetivos, nos termos do art. 65, inciso I, alínea 'a' da Lei 8.666/1993; ou mesmo em razão em razão do aumento das dimensões do objeto do contrato (art. 65, inciso I, alínea 'b' da Lei 8.666/1993) . Apesar de se tratar de modificações unilaterais, os novos preços devem ser negociados entre a Administração Pública e o particular contratado (art. 65, §3º, Lei 8.666/1993) .
11.	Feita preambularmente a explanação sobre a inclusão de serviços novos, passa-se à resposta ao questionamento (peça 1, p. 2) apresentado pelo consulente: não há divergência entre o Acórdão 1874/2007-TCU-Plenário e a publicação Orientações para Elaboração de Planilhas Orçamentárias de Obras Públicas. Há uma complementariedade.
12.	As duas publicações são complementares na medida em que a obra 'Orientações para Elaboração de Planilhas Orçamentárias de Obras Públicas' traz uma regra geral, mediante um exemplo, para a inclusão de serviços novos (peça 1, p. 1-2 e peça 3, p. 117) : 
Exemplificando, considere que um contrato foi celebrado na data-base de dezembro/2014, com um BDI [Bonificações e Despesas Indiretas] de 25%, tendo o preço global contratado apresentado um desconto de 14% em relação ao orçamento base da licitação. Se em novembro/2015 houve necessidade de incluir um novo serviço no contrato, o novo serviço deverá ser pesquisado no Sinapi [Sistema Nacional de Pesquisa de Custos e Índices da Construção Civil] no relatório relativo ao mês de dezembro/2014, aplicando-se o mesmo BDI e, posteriormente, o desconto de 14% sobre o valor resultante.
13.	Ou seja, a publicação estipula que, no caso de um serviço novo que no seu bojo não tenha insumo, mão de obra ou equipamento pré-existentes à inclusão de serviços novos, inclusive na forma de composição auxiliar, a composição para o serviço em questão deverá ser a utilizada com base em uma tabela de composição oficial. Por exemplo, uma composição de custo constante da tabela Sinapi, administrada pela Caixa Econômica Federal, ou do Sicro (Sistema de Custos Referenciais de Obras) , gerenciado pelo Departamento Nacional de Infraestrutura de Transportes (Dnit) . Essa nova composição ficará limitada superiormente pelo próprio preço da tabela, minorado pelo desconto da proposta e ajustado pelo BDI do contrato firmado pela Administração Pública. 
14.	Já o Acórdão 1874/2007-TCU-Plenário, de relatoria do Ministro Augusto Nardes, complementa a regra geral no sentido de estipular que no caso de existência de insumo, mão de obra ou equipamento já orçado na proposta e, por conseguinte, no contrato firmado, esses valores já apresentados deverão ser utilizados para a composição do serviço novo (peça 2, p. 25) :
9.4.2.5. na demonstração dos custos unitários dos eventuais novos serviços a serem acrescentados aos contratos, o preço final deve ser deduzido dos preços dos itens congêneres previstos no contrato original e das condições licitadas, não se admitindo que, na sua composição de preço, constem custos elementares de insumos diferentes dos atribuídos aos mesmos insumos em composições preexistentes nem taxas de consumo ou de produtividade em visível desacordo com as especificadas em composições semelhantes, atentando-se para o fato de que o preço de mercado sempre deverá servir de limitante superior;
15.	Da leitura do excerto supracitado, in fine, é possível vislumbrar que preço de mercado também é uma qualidade das tabelas referenciais oficiais, tais como as amplamente utilizadas Sinapi e Sicro.
16.	No voto do Acórdão 1874/2007-TCU-Plenário, que é motivação para as razões de decidir no julgado questionado pelo consulente, há uma citação ao Acórdão 1755/2004-TCU-Plenário, da lavra do Ministro Walton Alencar Rodrigues, que além da observância aos preceitos positivados na Lei 8.666/1993 já mencionados na presente instrução, é necessária a observância da manutenção do equilíbrio econômico financeiro: 
 (...) sendo a alteração tecnicamente justificável, por corresponder a um avanço qualitativo ou quantitativo genuíno em relação ao projeto da obra (art. 65, inciso I, alíneas 'a' e 'b', da Lei 8.666/93) , e efetuada exclusivamente para atender ao interesse público e não para propiciar ganhos indevidos, tudo amplamente comprovado, se o termo aditivo vier a reduzir ou suprimir o desconto originalmente concedido sobre o orçamento-base, essa circunstância acarretará a presunção de possível desequilíbrio econômico-financeiro do contrato, a ser completa e cabalmente confirmada ou refutada pela Administração, oferecendo-se ampla oportunidade de manifestação da empresa contratada;
17.	Assim, em resposta ao consultado pelo consulente, não há divergência entre os excertos constantes da peça 1. Há sim complementariedade entre os dois instrumentos.
18.	No caso de existência de preços pactuados no contrato firmado (insumos, mão de obra, equipamentos, composições/ serviços auxiliares) , por coerência, estes deverão ser utilizados na composição de preço do serviço novo a ser introduzido à avença.
19.	Conclui-se da leitura em conjunto dos excertos trazidos à baila pelo consulente que a manutenção do equilíbrio econômico-financeiro é visada. Em outras palavras, na hipótese de inclusão de serviços novos ao contrato, a diferença percentual entre o valor global do contrato e o preço global de referência não poderá ser reduzida em favor do contratado em decorrência de aditamentos que modifiquem a planilha orçamentária e nem seja alterada a coerência de preços existentes no contrato.
CONCLUSÃO
20.	A presente consulta deve ser conhecida, vez que formulada por autoridade que possui legitimidade para tanto, acerca da aplicabilidade, em tese, de dispositivos legais e regulamentares concernentes à matéria de competência deste Tribunal, de modo que se encontram satisfeitos os requisitos de admissibilidade previstos no art. 264, inciso VI, §§ 1º e 2º, do Regimento Interno (§§ 2º ao 7º do 'Exame de Admissibilidade') .
21.	Considerando que a publicação traz uma regra geral de inclusão de serviços novos (§§ 12 e 13 do 'Exame Técnico') .
22.	Considerando que a decisão do Plenário do TCU, por coerência, aduz que na hipótese de serviços novos ao contrato, os preços já contratados deverão ser mantidos na novel composição inserida (§§ 14 a 16 do 'Exame Técnico') .
23.	Conclui-se que os excertos das duas publicações trazidas à baila pelo consulente deverão ser interpretados de forma complementar, na medida que a diferença percentual entre o valor global do contrato e o preço global de referência não poderá ser reduzida em favor do contratado em decorrência de aditamentos que modifiquem a planilha orçamentária, inclusive na inclusão de serviços novos ao contrato, e nem seja alterada a coerência de preços já existentes no contrato (§§ 17 a 19 do 'Exame Técnico') .
PROPOSTA DE ENCAMINHAMENTO
24.	Ante todo o exposto, submetem-se os autos à consideração superior, propondo:
	a) conhecer da presente consulta, vez que se encontram satisfeitos os requisitos de admissibilidade previstos no art. 264, inciso VI, §§ 1º e 2º, do Regimento Interno do TCU;
	b) nos termos do art. 1º, inciso XVII, da Lei 8.443/1992, responder ao consulente que:
	b.1) não há divergência entre os excertos do Acórdão 1874/2007-TCU-Plenário e da publicação Orientações para Elaboração de Planilhas Orçamentárias de Obras Públicas (TCU, 2014) ;
	b.2) há complementariedade entre os excertos, na medida que a diferença percentual entre o valor global do contrato e o respectivo preço global de referência não poderá ser reduzida em decorrência de aditamentos que modifiquem a planilha orçamentária, inclusive na inclusão de serviços novos ao contrato, e nem seja alterada a coerência de preços existentes no contrato.
 	c) encerrar o presente processo, com fulcro no art. 169, inciso V, do RITCU."
É o relatório.

não há.

Não atuou.

CONSULTA. QUESTIONAMENTO A RESPEITO DE POSSÍVEL DIVERGÊNCIA ENTRE AS ORIENTAÇÕES CONTIDAS NO ACÓRDÃO 1.874/2007-TCU-PLENÁRIO E NA PUBLICAÇÃO 'ORIENTAÇÕES PARA ELABORAÇÃO DE PLANILHAS ORÇAMENTÁRIAS DE OBRAS PÚBLICAS' DO TRIBUNAL DE CONTAS DA UNIÃO (2014). CONHECIMENTO. ESCLARECIMENTOS SOBRE A APLICAÇÃO DE DISPOSITIVOS DO DECRETO 7.983/2013.

CONSULTA (CONS)

Secretaria de Infraestrutura Hídrica, de Comunicações e de Mineração (SeinfraCOM).

Versam os autos sobre consulta formulada pelo senhor Antônio de Pádua de Deus Andrade,  então Ministro de Estado da Integração Nacional, órgão extinto e cujas atribuições foram incorporadas ao atual Ministério do Desenvolvimento Regional (MDR) , encaminhada ao TCU por intermédio do Aviso-SEI 83/2018/GM-MI (peça 1) , a respeito de dúvidas quanto a uma possível divergência entre as orientações contidas no Acórdão 1874/2007-TCU-Plenário e na publicação "Orientações para Elaboração de Planilhas Orçamentárias de Obras Públicas" do Tribunal de Contas da União (2014) , no tocante aos procedimentos a serem realizados quando da celebração de aditivos em contratos de obras públicas.
Isso porque, consta no item 9.4.2.5 do Acórdão 1874/2007-TCU-Plenário o seguinte:
9.4.2.5. na demonstração dos custos unitários dos eventuais novos serviços a serem acrescentados aos contratos, o preço final deve ser deduzido dos preços dos itens congêneres previstos no contrato original e das condições licitadas, não se admitindo que, na sua composição de preço, constem custos elementares de insumos diferentes dos atribuídos aos mesmos insumos em composições preexistentes nem taxas de consumo ou de produtividade em visível desacordo com as especificadas em composições semelhantes, atentando-se para o fato de que o preço de mercado sempre deverá servir de limitante superior;
Por outro lado, consta na publicação "Orientações para Elaboração de Planilhas Orçamentárias de Obras Públicas" (TCU/2014) que "¿o preço de referência do serviço novo deverá ser obtido com base nos sistemas referenciais de custos, considerando a data-base de elaboração do orçamento de referência da Administração, observadas as cláusulas contratuais."
O consulente fundamenta sua consulta na pretensão de elaborar norma que defina a metodologia a ser adotada nos critérios de aprovação dos preços dos serviços novos de contratos de obras hídricas de grande porte (peça 1, p. 1) .
Após examinar a matéria, a Secretaria de Infraestrutura Hídrica, de Comunicações e de Mineração (SeinfraCom) concluiu que os excertos das duas publicações trazidas à baila pelo consulente deverão ser interpretados de forma complementar, na medida que a diferença percentual entre o valor global do contrato e o preço global de referência não poderá ser reduzida em favor do contratado em decorrência de aditamentos que modifiquem a planilha orçamentária, inclusive na inclusão de serviços novos ao contrato, e nem seja alterada a coerência de preços já existentes no contrato.
Apesar de não ter sido juntado ao processo o parecer do órgão de assistência técnica ou jurídica do ministério consulente, documento este recomendado pelo §1º do art. 264 do RITCU, entendo que a presente consulta deve ser conhecida, por preencher todos os demais requisitos de admissibilidade previstos nos arts. 264 e 265 do Regimento Interno do TCU.
No mérito, em que pese a argumentação esposada pela unidade instrutiva, divirjo em parte das suas conclusões e propostas de encaminhamento, pelas razões que passo a expor.
Posteriormente à prolação do referido Acórdão 1874/2007-TCU-Plenário, foi inserido no ordenamento jurídico pátrio, a partir da Lei 11.768, de 14/8/2008 (LDO 2009) , dispositivo que prevê que "A diferença percentual entre o valor global do contrato e o obtido a partir dos custos unitários do SINAPI não poderá ser reduzida, em favor do contratado, em decorrência de aditamentos que modifiquem a planilha orçamentária."  (art. 109, § 6º daquela lei) .
Tal dispositivo visou mitigar a lesiva prática do jogo de planilha, que consiste na modificação da equação econômico-financeira originalmente pactuada, mediante a prolação de termos aditivos que promovam a redução ou exclusão de itens da planilha com preços para os quais a contratada havia ofertado inicialmente descontos e a majoração de itens sem desconto ou inserção de itens novos a preços de mercado. 
Esse regramento sobre termos aditivos em contratos de obras públicas foi sendo reiterado e complementado nas leis de diretrizes orçamentárias subsequentes, anos 2010 a 2013, até que, por fim, foi incorporado ao Decreto 7.983, de 8/4/2013, que disciplinou de forma definitiva as regras e critérios para elaboração do orçamento de referência de obras e serviços de engenharia, contratados e executados com recursos dos orçamentos da União, senão vejamos:
Art. 14.  A diferença percentual entre o valor global do contrato e o preço global de referência não poderá ser reduzida em favor do contratado em decorrência de aditamentos que modifiquem a planilha orçamentária. 
Parágrafo único.  Em caso de adoção dos regimes de empreitada por preço unitário e tarefa, a diferença a que se refere o caput poderá ser reduzida para a preservação do equilíbrio econômico-financeiro do contrato em casos excepcionais e justificados, desde que os custos unitários dos aditivos contratuais não excedam os custos unitários do sistema de referência utilizado na forma deste Decreto, assegurada a manutenção da vantagem da proposta vencedora ante a da segunda colocada na licitação. 
Art. 15.  A formação do preço dos aditivos contratuais contará com orçamento específico detalhado em planilhas elaboradas pelo órgão ou entidade responsável pela licitação, na forma prevista no Capítulo II, observado o disposto no art. 14 e mantidos os limites do previsto no § 1o do art. 65 da Lei no 8.666, de 1993.
 (¿) 
Art. 17. ¿
§ 1º Em caso de celebração de termo aditivo, o serviço adicionado ao contrato ou que sofra alteração em seu quantitativo ou preço deverá apresentar preço unitário inferior ao preço de referência da administração pública, mantida a proporcionalidade entre o preço global contratado e o preço de referência, ressalvada a exceção prevista no parágrafo único do art. 14 e respeitados os limites do previstos no § 1º do art. 65 da Lei nº 8.666, de 1993.  
§ 2º O preço de referência a que se refere o § 1o deverá ser obtido na forma do Capítulo II, considerando a data-base de elaboração do orçamento de referência da Administração, observadas as cláusulas contratuais. 
Em pesquisa à "Jurisprudência Selecionada" deste Tribunal, pode-se encontrar diversos julgados que fazem remissão a esse regramento, consoante exemplos que apresento a seguir, e, não por outra razão, que ele foi inserido ao texto do documento "Orientações para Elaboração de Planilhas Orçamentárias de Obras Públicas" (TCU/2014) :
A diferença percentual entre o valor global do contrato e o obtido a partir dos custos unitários do SINAPI não poderá ser reduzida, em favor do contratado, em decorrência de aditamentos que modifiquem a planilha orçamentária. (Acórdão 3193/2012-TCU-Segunda Câmara, Relator: Augusto Nardes) .
Diferença percentual entre o valor global do contrato e o obtido a partir dos custos unitários do sistema de referência utilizado não poderá ser reduzida, em favor do contratado, em decorrência de aditamentos que modifiquem a planilha orçamentária. (Acórdão 2654/2012-TCU-Plenário, Relator: Valmir Campelo) .
Para evitar a ocorrência de jogo de planilha, a diferença percentual entre o valor global do contrato e o obtido a partir dos custos unitários do sistema de referência utilizado não poderá ser reduzida em favor do contratado em decorrência de aditamentos que modifiquem a planilha orçamentária. (Acórdão 1514/2015-TCU-Plenário, Relator: Min. Bruno Dantas) .
Assim, concordo com a SeinfraCom quando propõe que se esclareça ao consulente, primeiramente, que, em caso de necessidade de celebração de termos aditivos em contratos de obras públicas, deve ser observado o disposto nos arts. 14 e 15 do Decreto 7.983/2013, sendo necessário, para tanto, que seja realizada análise da planilha confrontando a situação antes e depois do aditivo pretendido para averiguar quanto à eventual discrepância no percentual do desconto originalmente concedido.
No que diz respeito à inclusão de novos itens de serviço, contudo, cabe informar que os §§ 1º e 2º do art. 17 do Decreto 7.983/2013, acima transcritos, dispõem, tal qual consta na publicação "Orientações para Elaboração de Planilhas Orçamentárias de Obras Públicas" (TCU, 2014) , que o preço de referência do serviço novo deverá ser obtido com base nos sistemas referenciais de custos, considerando a data-base de elaboração do orçamento de referência da Administração, mantida a proporcionalidade entre o preço global contratado e o preço de referência, ressalvada a exceção prevista no parágrafo único do art. 14, anteriormente transcrito.
Apresento, nesse sentido, excerto do Acórdão 2622/2013-TCU-Plenário, com as modificações introduzidas pelo Acórdão 2440/2014-TCU-Plenário, de relatoria do Min-Subst. Marcos Bemquerer Costa: 
9.3. determinar ao Ministério do Planejamento, Orçamento e Gestão que: 
 (¿) 
9.3.2. oriente os órgãos e entidades da Administração Pública Federal a: 
 (¿) 
9.3.2.6. estabelecer, nos editais de licitação, que, na hipótese de celebração de aditivos contratuais para a inclusão de novos serviços, o preço desses serviços será calculado considerando o custo de referência e a taxa de BDI de referência especificada no orçamento-base da licitação, subtraindo desse preço de referência a diferença percentual entre o valor do orçamento-base e o valor global do contrato obtido na licitação, com vistas a garantir o equilíbrio econômico-financeiro do contrato e a manutenção do percentual de desconto ofertado pelo contratado, em atendimento ao art. 37, inciso XXI, da Constituição Federal e aos arts. 14 e 15 do Decreto n. 7.983/2013;
Nota-se, acima, o caráter geral e orientativo daquele acórdão, havendo, ainda, diversas outras decisões deste Tribunal que ratificam a necessidade de que, na inclusão de novos serviços, seja mantido o desconto inicialmente concedido na contratação. Apresento abaixo alguns exemplos obtidos em pesquisa à "Jurisprudência Selecionada" do TCU, entre outros:
Os aditivos para inclusão de serviços novos (art. 65, § 3º, da Lei 8.666/1993) devem observar, no mínimo, o mesmo desconto inicial do ajuste, ou seja, a mesma diferença percentual entre o valor global contratado e aquele obtido a partir dos custos unitários do sistema de referência aplicável. (Acórdão 855/2016-TCU-Plenário, Relator: Min. Benjamin Zymler) 
Na celebração de aditivos contratuais, deve ser mantido o desconto proporcional oferecido pela contratada em relação ao valor total estimado pela Administração, de modo a se evitar o "jogo de planilhas", tanto para modificação de quantidades de itens existentes quanto para inclusão de novos serviços. (Acórdão 1153/2015-TCU-Primeira Câmara, Relator: Min. José Múcio Monteiro) .
Nada obstante, mesmo cercando-se das cautelas acima, a alteração contratual pode, às vezes, implicar modificação do percentual do desconto originalmente concedido pela contratada. Isso acontece geralmente quando se aumentam substancialmente quantitativos de itens com sobrepreço unitário e/ou se reduzem as quantidades de itens contratados com descontos unitários superiores ao global.  Sendo assim, cabe informar que uma maneira de se dar cumprimento ao disposto no art. 14 do Decreto 7.983/2013 é a inclusão de parcela compensatória negativa, ressalvada a exceção prevista no parágrafo único daquele artigo. 
Transcrevo decisão pretérita deste Tribunal que orienta na mesma linha:
9.1. determinar à [omissis], com base no art. 250, inciso II, do Regimento Interno, que, nas próximas licitações realizadas com recursos públicos federais, em cumprimento à sólida jurisprudência do Tribunal:
 (¿) 
9.1.3. em caso de aditivos contratuais em que se incluam ou se suprimam quantitativos de serviços:
 (¿) 
9.1.3.2. calcule os descontos globais antes e depois do aditivo, para, em caso de diminuição desse percentual, ser inserida no contrato parcela compensatória negativa como forma de se dar cumprimento ao art. 65, § 6º, da Lei n. 8.666/1993 (por interpretação extensiva) e aos arts. 112, § 6º, da Lei n. 12.017/2009 - LDO 2010 e 109, § 6º, da Lei n. 11.768/2008 - LDO 2009; (Acórdão 1200/2012-TCU-Plenário, Relator: Min-Subst. Marcos Bemquerer Costa) .
Antes de finalizar, registro meus agradecimentos aos Ministros Benjamin Zymler, Bruno Dantas e Vital do Rêgo pelas sugestões oferecidas, ao tempo em que informo que, pela pertinência, incorporei-as na presente decisão.
	Ante o exposto, VOTO por que o Tribunal adote o acórdão que ora submeto à deliberação deste Colegiado.
TCU, Sala das Sessões Ministro Luciano Brandão Alves de Souza, em tagDataSessao.
Ministro JOÃO AUGUSTO RIBEIRO NARDES 
Relator